臺灣高雄地方法院民事裁定          100年度消債更字第154號
聲  請  人  朱瓊妃
上列當事人因消費者債務清理事件聲請更生，本院裁定如下：
    主  文
聲請人朱瓊妃自民國一百年九月十三日下午四時起開始更生程序
。
命司法事務官進行本件更生程序。
    理  由
一、聲請意旨略以：聲請人即債務人朱瓊妃前向金融機構辦理消
    費貸款、信用卡契約等致積欠無擔保債務計新臺幣（下同）
    1,912,898 元，因無法清償債務，而消費者債務清理條例施
    行後，於民國98年3 月間曾依本條例與最大債權銀行香港上
    海匯豐商業銀行股份有限公司（下稱匯豐銀行）申請前置協
    商，而與各債權銀行達成分期還款協議，同意自98年4 月起
    分120 期，並於每月以19,908元依各債權銀行債權金額比例
    清償各項債務至全部清償為止；並經台北地方法院以98年度
    消債核字第7468號裁定認可前開債務清償方案。惟於98年8
    月因原任職之高雄分公司遭裁撤後，須至台中總公司工作，
    除薪資減少7,600 元外，尚增加支出租金及交通費用，故無
    力繳納每月協商金額，實乃不可歸責於聲請人之事由所致，
    並因聲請人有不能清償債務或有不能清償之虞，復未經法院
    裁定開始清算程序或宣告破產，爰依法聲請准予裁定更生等
    語。
二、按「債務人不能清償債務或有不能清償之虞者，得依本條例
    所定更生或清算程序，清理其債務。」、「債務人與金融機
    構協商成立者，不得聲請更生或清算，但因不可歸責於己之
    事由，致履行顯有重大困難者，不在此限。」、「本條例施
    行前，債務人依金融主管機關協調成立之中華民國銀行公會
    會員辦理消費金融案件無擔保債務協商機制與金融機構成立
    之協商，準用前項之規定。」，消費者債務清理條例第3 條
    、第151 條第5 項、第6 項分別定有明文。所謂「不可歸責
    於己之事由」，原則上係指客觀上聲請人有收支狀況之變動
    ，諸如物價上漲、家屬患病等導致支出增加，或因意外、病
    痛無法工作、僱用之公司倒閉或裁員、減薪等以致收入減少
    等情；又縱使財產及收支狀況無甚變動，但因協商時居於劣
    勢，未能實質協議，僅為爭取利息減少及分期清償之些許優
    惠，勉予允諾，惟其財產及收入客觀上難以如期履行之情形
    ，亦應認該當。債務人雖因不可歸責之原因致不能履行協商
    條件，仍應符合「不能清償或有不能清償之虞」法定要件，
    亦即應綜合債務人之財產、信用、收支與其所負全部債務等
    狀況，評估其是否仍有償債能力，或即使仍得勉力清償，但
    是否因年紀已長、身罹疾患、工作條件不佳或其他相類似之
    因素，可預期足以影響日後基本生活之維持，而有不能清償
    之虞等情，為其判斷之準據。
三、經查：
  (一)聲請人前向各金融機構辦理消費貸款、信用卡契約等致積欠
    無擔保債務1,912,898 元，而於98年間曾依「中華民國銀行
    公會會員辦理消費金融案件無擔保債務協商機制」與最大債
    權銀行匯豐銀行辦理協商而與各債權人達成分期還款協議，
    同意自95年4 月起分120 期，並於每月10日以19,908元依各
    債權銀行債權金額比例清償各項債務至全部清償為止，並經
    台北地方法院以98年度消債核字第7468號裁定認可前開債務
    清償方案，而聲請人於協商成立後，僅繳納17期後即於99年
    9 月間毀諾未依約履行等情，此有協議書暨無擔保還款計劃
    書、台北地方法院民事裁定、財團法人金融聯合徵信中心前
    置協商專用債權人清冊、匯豐銀行陳報狀等在卷可稽（卷第
    19頁至21頁、第78頁至86頁、第28頁至30頁、第42頁至77頁
    ），堪認屬實。
  (二)聲請人現為豐暉工程股份有限公司之臨時工，名下無財產，
    98年度申報所得平均每月平均收入為28,096元，99年度7 月
    至12月之扣繳憑單給付淨額為143,335 元，勞工保險已於98
    年8 月退保，據其所提100 年度1 月至6 月薪資單平均每月
    收入為17,600元等情，此有綜合所得稅各類所得資料清單、
    財產歸屬清單、勞工保險投保資料表、薪資單等附卷可證（
    卷第22頁至24頁、第25頁、第105 頁至106 頁、第31頁至32
    頁、第107 頁至108 頁），則以99年度7 月至12月扣繳憑單
    給付淨額所得平均每月收入23,889元為核算其毀諾當時之收
    入標準，以聲請人所提出100 年度之薪資單所得平均每月收
    入17,600元為核算其現在償債能力之基礎，較能反映真實收
    入狀況。
  (三)支出部分，聲請人主張與配偶共同分擔未成年子女扶養費乙
    節，按直系血親相互間，互負扶養之義務，第1116條之1 定
    有明文。查聲請人之未成年子女李佳昀為94年生，尚未成年
    ，此有戶籍謄本在卷可參（卷第26頁至27頁），堪認其未成
    年女確屬不能維持生活且無謀生能力而需聲請人扶養；扶養
    費用部分，參照民法第1118、1119條規定，其負扶養義務之
    程度，亦應考量其目前身負債務之窘境，所負擔之扶養義務
    能力，自非比一般，是以99年度綜合所得稅受扶養人每人免
    稅額82,000元計算，其每人每月扶養費用6,833 元【計算式
    82,000÷12=6,833，元以下4 捨5 入】為審查基準；又聲請
    人配偶李定隆之99年度申報所得平均每月收入為50,712元，
    其未成年子女扶養費應按其與配偶之所得比例分擔，則聲請
    人所應負擔扶養費應為2,188元【計算式：23,889÷（23,8
    89＋50,712）×6,833=2,188 ，元以下4 捨5 入】，則聲請
    人主張每月負擔未成年子女之扶養費用3,000 元，高於上開
    數額，應縮減至上開數額。至聲請人個人日常生活必要費用
    部分，審酌聲請人負債之現況，基於社會經濟活動之互賴及
    誠信，該日常生活所需費用，自應節制開支，不得有超越一
    般人最低生活標準之享受，否則反失衡平，本院參酌內政部
    社會司所公告歷年最低生活費標準，99年度台灣省每人每月
    最低生活費標準為9,829 元；100 年度7 月份高雄市每人每
    月最低生活費標準為11,146元，則聲請人每月最低生活費除
    有特殊情形並有證據證明者外，自宜以此為度，始得認係必
    要支出。
  (四)綜上所述，聲請人98年間因任職高雄分公司遭裁撤後，須遠
    至台中總公司任職，除收入減少7,600 元外，另須額外支付
    租金及交通費用，是其收入於支付個人每月必要生活支出及
    扶養未成年子女扶養費，僅餘11,873元可供清償債務【計算
    式：23,889－9,829 －2,187 ＝11,873】，即已不足繳納協
    商之金額19,908元，因此，聲請人無法依協議繼續償還，既
    係因客觀收入不足支付所致，非因協議後故有浪費或其他不
    利償還之行為，應認已盡相當之償還誠意，實有不可歸責於
    聲請人之事由，致履行顯有重大困難。又依聲請人目前每月
    收入17,600元為核算基礎，扣除其本人每月必要支出11,146
    元及未成年子女扶養費2,187 元後，僅餘4,267 元【計算式
    ：17 ,600 －11,146－2,187 ＝4,267 】，而聲請人目前負
    債總額為1,912,898 元，以上開餘額按月攤還結果，如不計
    利息，約33年期間始能清償完畢，如加計利息負擔，其還款
    年限顯然更長，有違消費者債務清理條例協助債務人重建更
    生之立法本意，堪認聲請人之債務大於財產，而有不能清償
    債務或有不能清償之虞之情事，準此，上開償債年限將使聲
    請人生活長期陷入窘境，於其目前身心狀況俱有不良影響，
    自非允當。從而，聲請人主張已不能清償債務或有不能清償
    之虞，聲請本院准予更生，依所舉事證及本院調查結果，即
    無不合。
四、末按「法院開始更生程序之裁定，應載明其年、月、日、時
    ，並即時發生效力。」、「法院裁定開始更生或清算程序後
    ，得命司法事務官進行更生或清算程序，必要時得選任律師
    、會計師或其他適當之自然人或法人一人為監督人或管理人
    。」，消費者債務清理條例第45條第1 項、第16條第1 項分
    別定有明文。本件聲請人其目前收入及財產狀況，不能履行
    債務，依聲請人其目前收入及財產狀況，未償之債務亦屬不
    能清償，有如上述。此外，復查無聲請人有消費者債務清理
    條例第46條各款所定駁回更生聲請等事由，有本院民事紀錄
    科查詢表及臺灣高等法院被告前案紀錄表在卷可憑。從而，
    聲請人聲請更生，洵屬有據，應予准許，爰命司法事務官進
    行
    本件更生程序。
五、依消費者債務清理條例第11條第1 項、第45條第1 項、第16
    條第1 項，裁定如主文。
中    華    民    國   100  年    9    月    13    日
                      民事庭  法  官  邱泰錄
以上正本證明與原本無異。
本裁定已於100 年9 月9 日下午4 時公告。
本件不得抗告。
中    華    民    國   100  年    9    月    13     日
                              書記官  梁竫